【裁判字號】    97,上,655
【裁判日期】    980818
【裁判案由】    分割共有物
【裁判全文】
臺灣高等法院民事判決                   97年度上字第655號
上  訴  人    甲○○
訴訟代理人    楊仲傑律師
被 上訴 人    丙○○
兼法定代理人  乙○○
上列當事人間請求分割共有物事件，上訴人對於中華民國97年5
月16日臺灣臺北地方法院96年度訴字第1407號第一審判決提起上
訴，經本院於98年8月4日言詞辯論終結，玆判決如下：
    主      文
原判決廢棄。
兩造共有如附表所示土地及建物，應分割由上訴人取得土地所有
權應有部分二十四分之五、建物所有權應有部分六分之五、被上
訴人丙○○取得土地所有權應有部分二十四分之一、建物所有權
應有部分六分之一，並繼續共有關係。上訴人應給付被上訴人乙
○○新台幣壹佰參拾萬元。
第一、二審訴訟費用，由被上訴人乙○○負擔六分之一，餘由上
訴人負擔。
    事實及理由
一、本件被上訴人主張：伊父親于長嶽於民國93年9月23日死亡
    ，遺產由其配偶于戊○○及子女即伊等2人、己○○、庚○
    ○、于學玲共同繼承，其中台北市○○區○○段3小段127 6
    建號、門牌號碼為台北市○○路○段12巷17弄9號2樓之房屋
    及其基地即台北市○○區○○段3小段522地號土地所有權應
    有部分二十四分之六（下合稱系爭房地），於95年5月26日
    由于長嶽之上開繼承人辦妥繼承分割登記為分別共有後，于
    戊○○、己○○、庚○○及于學玲嗣於同年12月5日以贈與
    為原因，將各自於系爭房地之應有部分移轉登記予己○○之
    長子即上訴人。惟系爭房地現由上訴人及其母親與妹妹居住
    使用，伊等2人僅徒具所有權人之名，卻須按年依應有部分
    比例繳納房屋稅及地價稅，於理不平。被上訴人乙○○經濟
    拮据且負債甚鉅，需錢孔急，被上訴人丙○○因罹患中度智
    障致生活不能自理，每月須負擔所居松瑞園老人養護所之養
    護費用新台幣（下同）2萬餘元，亦需一筆安養基金供其日
    後養護之用，伊等2人前請求上訴人各依市價收購伊等2人於
    系爭房地之應有部分，或將系爭房地變賣後將所得價金按應
    有部分比例分配，遭上訴人拒絕等情，爰依民法第824條第2
    項之規定，求為判決定系爭房地分割之方法。（原判決變價
    分割）並對於上訴人之上訴，答辯聲明：上訴駁回。
二、上訴人則以：被上訴人就系爭房地未與伊協議分割即逕起訴
    請求裁判分割，不符民法第824條規定之要件。于長嶽生前
    將系爭房屋借予伊母子3人居住，並於88年間曾表示將系爭
    房地贈與伊，被上訴人當時亦在場聽聞，于長嶽嗣於89年2
    月19日將系爭房地之所有權狀及其印鑑證明交由伊母親保管
    ，以便日後辦理贈與登記，于長嶽過世後，于戊○○、己○
    ○、庚○○及于學玲即於辦竣繼承分割登記後，履行移轉贈
    與物所有權之義務，將各自系爭房地所有權應有部分移轉登
    記予伊，被上訴人為于長嶽之繼承人，亦應將各自於系爭房
    地應有部分之所有權移轉登記予伊，惟其不僅未履行該義務
    ，反請求分割系爭房地，顯違民法第148條之規定。再者，
    系爭房地早已借予伊母子3人居住使用，且系爭房屋於于長
    嶽生前即為用以供奉祭祀于家祖先之處所，于長嶽過世後，
    系爭房地全體共有人亦約定將系爭房屋作為祭祀處所，系爭
    房地即有此特殊使用目的，被上訴人自不得請求分割等語，
    資為抗辯。並對於原判決提起上訴，聲明：(一)原判決廢棄。
    (二)被上訴人在第一審之訴駁回。
三、兩造不爭事項：
  (一)系爭房地目前登記為兩造所共有，被上訴人應有部分各六分
    之一、上訴人應有部分三分之二。
  (二)系爭房地現由上訴人母子三人居住。
四、玆就兩造爭執事項，分別判斷如下：
  (一)關於于長嶽是否已將系爭房地贈與上訴人部分：就此，上訴
    人抗辯系爭房地於于長嶽生前先借予上訴人使用，嗣再贈與
    上訴人，被上訴人為于長嶽之繼承人，負有移轉贈與物即系
    爭房地應有部分與上訴人之義務，故其請求分割為無理由等
    語，被上訴人則否認有前開贈與，並辯稱于長嶽生前僅將系
    爭房屋借予上訴人母子使用，未將系爭房地贈與上訴人，縱
    其生前有贈與之表示，上訴人未曾對于長嶽有允受贈與系爭
    房地之意思表示，雙方贈與契約並不成立等語。查上訴人抗
    辯于長嶽於生前即將系爭房地贈與上訴人之事實，既為被上
    訴人所否認，自應由上訴人就此事實存在，負舉證責任。再
    分述如下：
  1.證人己○○於原審、證人丁○○於本院審理時，雖均證稱于
    長嶽確於生前有將系爭房地贈與第3代即上訴人之表示云云
    （見原審卷，129頁，本院卷，81頁）。然證人己○○、丁
    ○○為上訴人之父、母，所持立場已難客觀中立。證人即于
    長嶽之現配偶于戊○○於原審證稱：「（問：于長嶽生前有
    無就台北市○○路○段十二巷十七弄九號二樓房地於其身後
    之歸屬作何安排？有無說該房地有祭祀目的不准分割？）於
    平常聊天時有說房子不能賣，兒子及女兒都可以回家拜拜。
    」「（問：請問妳先生生前有無將房子的權狀及印鑑證明交
    給被告母親辦理過戶？）有這件事情。為什麼後來沒有辦，
    我不知道。」「（問：妳先生生前有無說房子要贈與被告？
    ）好像有講過。」「（問：是否曾經說過永吉路（房子）是
    屬於證人母女三人，而八德路（房子）是屬於我們兄妹三人
    ？）原告要的六分之一也拿到，為何還要告。」「（問：八
    德路的房子是何情形？）我當初不在場，我聽于學玲、庚○
    ○說，當初開會有說要給被告。」等語（見原審卷，188至
    189 頁），依上開證言，證人于戊○○就于長嶽生前是否已
    對系爭房地之歸屬有所安排，僅稱于長嶽於平常聊天時有說
    房子不能賣，兒子及女兒都可以回家拜拜等語，就上訴人所
    主張于長嶽表示要將系爭房地贈與上訴人時，並不在場，只
    是聽其他繼承人于學玲、庚○○說的而已，並未明確陳述于
    長嶽有將系爭房地贈與上訴人之事實。再經被上訴人質以證
    人是否說過永吉路房屋分配予證人母女3人（即證人、證人
    與于長嶽所生之于學玲、庚○○），系爭房地房屋則分配予
    被上訴人兄妹3人（即被上訴人2人與己○○，此3人均為于
    長嶽與前配偶劉淑芳所生），證人于戊○○亦未予否認，僅
    稱被上訴人要的六分之一也拿到，為何還要告等語，是依證
    人于戊○○於原審所為證言，反可認于長嶽生前有將系爭房
    地分配予與前配偶所生之己○○及被上訴人，另棟位於永吉
    路之房屋則分配予現配偶即證人于戊○○及其女于學玲、庚
    ○○之表示。又證人于戊○○及于學玲、庚○○既已取得其
    他于長嶽之遺產，則其3人嗣將系爭房地應有部分之權利再
    移轉予己○○之子即上訴人，亦僅能證明其3人不願取得超
    過其應取得之財產而已，不能據此證明于長嶽或全體繼承人
    同意系爭房地由上訴人單獨繼承。
  2.上訴人雖又主張依被上訴人乙○○與己○○談話內容，被上
    訴人乙○○亦承認于長嶽當時有將系爭房地贈與上訴人之表
    示等語，並提出談話錄音帶及譯文為證（見原審卷，139至
    156頁）。然上開談話錄音中，己○○雖多次質問在家庭聚
    會時，被上訴人乙○○曾答應于長嶽之事，是否已不算數云
    云，被上訴人乙○○亦稱其曾經答應，但現在情況已有改變
    等語，但雙方就家庭聚會當時所討論之議題究竟為何？所謂
    被上訴人乙○○答應于長嶽之內容為何？並無直接之描述，
    難以判斷被上訴人乙○○所答應者，究為何事。于長嶽既為
    系爭房地所有人，若欲將系爭房地贈與予上訴人，本可任依
    己意為之，何須被上訴人乙○○答應？是前開家庭聚會，縱
    于長嶽之子女就于長嶽之財產如何分配有所討論，亦不過作
    為于長嶽日後處分財產之參考而已，非謂于長嶽應受該協議
    之拘束，更無于長嶽已決意將系爭房地贈與上訴人之事實。
    雖於被上訴人乙○○與己○○之上開談話中，己○○曾提及
    ：「爸爸講的話你都不答應了嗎？都不算數了嗎？這是要給
    甲○○的，你都不算數了嗎？」云云（見原審卷141頁），
    但被上訴人乙○○並未就此事直接回應，且己○○稱：「這
    是要給甲○○的」，是否即指於家庭聚會中，于長嶽已直接
    表示要將系爭房地贈與上訴人，或上訴人取得系爭房地尚須
    其他條件（例如補貼其他繼承人等），或是己○○內心打算
    取得系爭房地轉讓予上訴人，均不明確，未必僅指于長嶽表
    明要將之贈與予上訴人之意思。而被上訴人乙○○於該次談
    話中，雖回應其曾經答應等語，亦未指明所答應者，即于長
    嶽將系爭房地贈與上訴人，故難憑上開談話內容，證明于長
    嶽確已將系爭房地贈與上訴人。
  3.上訴人雖另以于長嶽生前已將系爭房地之權狀、印鑑交付予
    上訴人之母丁○○，並囑附丁○○辦理產權過戶予上訴人為
    辯，證人丁○○於本院審理時，亦證稱于長嶽於89年2月19
    日已將系爭房地權狀、印鑑等交其辦理過戶，因系爭房地屋
    齡三十多年，地價稅很高，沒錢辦理，因被上訴人丙○○生
    病，且于長嶽沒有準備給第2代，所以贈與上訴人（按第3代
    ）等語（見本院卷，81頁、82頁）。然證人丁○○為上訴人
    之母，且自78年即住於系爭房地內迄今，就本件訴訟結果有
    直接利害關係，所言已難客觀中立。上訴人及證人于戊○○
    就被上訴人主張于長嶽將永吉路之另棟房屋贈與證人于戊○
    ○及其女于學玲、庚○○3人乙節，並未否認，堪信為真實
    。若于長嶽沒有將財產直接給予第2代之意思，則于學玲、
    庚○○為于長嶽之女（第2代），又如何能取得于長嶽之財
    產？何況于長嶽之繼承人中，尚有其長子即被上訴人丙○○
    ，且被上訴人丙○○當時已患病無法自理生活，亟須他人生
    活及金錢幫助，于長嶽豈會將系爭房地贈與上訴人，將永吉
    路之另棟房屋贈與證人于戊○○母女3人，竟不留分毫予被
    上訴人丙○○？再者，若于長嶽已將系爭房地先贈與上訴人
    ，其後上訴人豈會同意辦理繼承分割，將系爭房地分割為各
    繼承人分別共有？是上訴人辯稱于長嶽已將系爭房地贈與上
    訴人，有違情理，難予採信。
  (二)關於系爭房地得否為裁判分割之部分：就此，上訴人雖抗辯
    被上訴人未先行為分割之協議，且系爭房地早由其母子3人
    居住使用，且於于長嶽生前即用以供奉祭祀祖先之處所迄今
    ，系爭房屋已由全體共有人協議為祭祀處所，即有因全體共
    有人約定之特殊使用目的之情，從而被上訴人不得請求分割
    等語，並提出兩造祖先牌位照片4禎為證（見原審卷，159至
    160頁）。然就系爭房地如何分割，於起訴前即經被上訴人
    乙○○與己○○商議，無法達成協議，有前開談話錄音可參
    。又民法第823條第1項所謂因物之使用目的不能分割，係指
    共有物繼續供他物之用，而為其物之利用所不可缺，或為一
    權利之行使所不可缺者而言，僅因聚族而居之傳統關係，究
    難認有不能分割情形存在（最高法院50年台上字第970號判
    例參照），是系爭房地即令為上訴人母子現居之處，且為供
    奉祭祀祖先所在，亦非因物之使用目的不能分割。系爭房地
    既無不能分割之情形，且共有人就分割方法亦不能達成協議
    ，被上訴人自得訴請法院為裁判分割。
  (三)關於系爭房地分割方法部分：按共有物之分割，依共有人協
    議之方法行之。分割之方法不能協議決定，或於協議決定後
    因消滅時效完成經共有人拒絕履行者，法院得因任何共有人
    之請求，命以原物分配於各共有人。但各共有人均受原物之
    分配顯有困難者，得將原物分配於部分共有人。以原物為分
    配時，如共有人中有未受分配，或不能按其應有部分受分配
    者，得以金錢補償之。以原物為分配時，因共有人之利益或
    其他必要情形，得就共有物之一部分仍維持共有，觀98年1
    月23日修正公布，98年7月23日生效之民法第824條第1項第1
    款、第2項及第3項之規定自明。本院審酌系爭房屋為單一區
    分所有建物，原物分割予各共有人，具有實際上之困難。又
    系爭房地現為上訴人母子三人居住，若將之變賣，上訴人母
    子三人將失其棲所，再者，被上訴人乙○○於原審及本院審
    理時一再表示其需款孔急，而上訴人則表示無力支付補償金
    ，且上訴人於本院審理時，質疑將被上訴人丙○○之應有部
    分由被上訴人補償價金，使被上訴人丙○○不能回家居住，
    係不利於被上訴人丙○○，希望能保留被上訴人丙○○之應
    有部分，而被上訴人乙○○於本院審理時亦另具狀表示同意
    被上訴人丙○○部分，俟新任監護人產生後再決定如何分割
    等情，認為將系爭房地分歸上訴人、被上訴人丙○○繼續共
    有，上訴人補償金錢予被上訴人，能兼顧各共有人之利益及
    意思，當屬可行之分割方法。查被上訴人於原審及本院審理
    時一再主張系爭房地市價至少800萬元，上訴人就此價值從
    未爭執，亦未依本院闡明提出系爭房地價值之意見（見本院
    卷，102頁），據上訴人所提出其父己○○與被上訴人之談
    話錄音帶，己○○對被上訴人主張系爭房地價值1000萬元以
    上，僅表示隔壁房屋賣800萬元，已經不錯，亦未否認系爭
    房地有800萬元之價值（見原審卷，147頁），可認上訴人亦
    同意系爭房地以800萬元作為其價格。按被上訴人乙○○就
    系爭房地享有所有權應有部分六分之一，有土地及建物登記
    簿謄本附卷可稽，依上開應有部分計算，系爭房地分割後被
    上訴人乙○○可取得133萬3333元之價值（800萬元/6＝133
    萬3333元，元以下四捨五入），惟被上訴人乙○○表示僅請
    求130萬元即可（見本院卷，91頁、115頁），本院審酌被上
    訴人乙○○之意願，爰判命被上訴人補償130萬元。
五、綜上所述，被上訴人依民法第824條第2項規定，請求法院就
    系爭房地定分割方法，自屬有據。原判決命為變價分割，所
    定分割方法，尚有未洽。上訴意旨指摘被上訴人無分割請求
    權，理由雖有未合，但原判決所定分割方法既有未當，上訴
    人聲明廢棄改判，仍應認為上訴有理由。爰由本院將原判決
    廢棄，改判如主文第2項所示。
六、據上論結，本件上訴為有理由。依民事訴訟法第450條、第
    80條之1，判決如主文。
中    華    民    國    98    年    8     月    18    日
                    民事第七庭
                        審判長法  官  鄭三源
                              法  官  王聖惠
                              法  官  呂太郎
正本係照原本作成。
如不服本判決，應於收受送達後20日內向本院提出上訴書狀，其
未表明上訴理由者，應於提出上訴後20日內向本院補提理由書狀
（均須按他造當事人之人數附繕本）上訴時應提出委任律師或具
有律師資格之人之委任狀；委任有律師資格者，另應附具律師資
格證書及釋明委任人與受任人有民事訴訟法第466條之1第1項但
書或第2項（詳附註）所定關係之釋明文書影本。
中    華    民    國    98    年    8     月    19    日
                              書記官  黃千鶴
附註：
民事訴訟法第466條之1（第1項、第2項）：
對於第二審判決上訴，上訴人應委任律師為訴訟代理人。但上訴
人或其他法定代理人具有律師資格者，不在此限。
上訴人之配偶、三親等內之血親、二親等內之姻親，或上訴人為
法人、中央或地方機關時，其所屬專任人員具有律師資格並經法
院認為適當者，亦得為第三審訴訟代理人。
附表：
土地部分：台北市○○區○○段三小段五二二地號，地目建，面
          積一九六平方公尺之土地，所有權權利範圍被上訴人
          丙○○應有部分二十四分之一，被上訴人乙○○應有
          部分二十四分之一，上訴人甲○○應有部分二十四分
          之四。
建物部分：坐落台北市○○區○○段三小段五二二地號土地上，
          建號台北市○○區○○段三小段一二七六號，門牌號
          碼台北市○○路○段一二巷一七弄九號二樓，住家用
          ，鋼筋混凝土造，層次二層，層次面積一一四點二六
          平方公尺之建物，所有權權利範圍被上訴人丙○○應
          有部分六分之一，被上訴人乙○○應有部分六分之一
          ，上訴人甲○○應有部分六分之四。


司法院資訊處製作；財團法人民間司法改革基金會備份。
